臺灣高等法院刑事判決　　　　　　　　　　　　九十三年度重交上更(三)字第四０號
　　上　訴　人　甲○○
　　即　被　告
　　選任辯護人　辛　武　律師
右上訴人因過失致死案件，不服臺灣臺北地方法院八十六年度交訴字第八六號，中華
民國八十八年一月十九日第一審判決（起訴案號：臺灣臺北地方法院檢察署八十六年
度偵字第一九七六七號），提起上訴，本院判決後，經最高法院第三次發回更為審理
，本院判決如左：
    主      文
原判決撤銷。
甲○○無罪。
    理      由
一、公訴意旨略以：被告甲○○為三重客運股份有限公司（以下簡稱三重客運公司）
    司機，係從事駕駛業務之人，於民國八十六年七月三十一日中午十二時十五分許
    ，駕駛車號ＦＥ─一七五號營業大客車，沿臺北市○○○路○段由北往南方向行
    駛，行經設於臺北市○○○路○段五十六號前站牌欲靠站停車時，依規定應減速
    慢行並注意車前狀況，而當時亦無不能注意之情事，竟疏未注意，撞倒正在候車
    之顏朝梱，使顏朝梱頭部受傷，經送醫後，延至同年九月二十日晚間十時四十分
    ，因外傷性顱腦部創傷，產生腦水腫及雙側大腦之鉤迴及小腦扁桃體疝脫而腦死
    ，因認被告涉犯刑法第二百七十六條第二項業務過失致人於死罪嫌。
二、訊之被告甲○○，雖坦承任職三重客運公司司機期間，於右揭時間駕駛該公司所
    有營業用大客車行經右開設置站牌處所，嗣陪同顏朝梱前往馬偕紀念醫院（以下
    簡稱馬偕醫院）就醫等事實，然堅決否認有任何業務過失致人於死之行為，並以
    經乘客告知有人倒地後下車查看，因當時天氣炎熱，以為顏朝梱中暑，基於救人
    之想法而幫忙處理，後來處理警員要渠陪同前往醫院看顏朝梱等語置辯。
三、公訴人認被告涉有業務過失致人於死罪嫌，無非以顏朝梱被公車撞擊致頭部創傷
    ，有臺灣高等法院檢察署法醫中心鑑定書在卷可稽，而顏朝梱確因被車撞擊致因
    外傷性顱腦部創傷，導致腦水腫及雙側大腦之鉤迴及小腦扁桃體疝脫而腦死，亦
    經檢察官督同法醫相驗屬實，有相驗屍體證明書、驗斷書在卷為依據。惟按犯罪
    事實之認定，應憑證據，如無相當之證據，或證據不足以證明，自不能以推測或
    擬制之方法，以為裁判之基礎。經查：
    (一)顏朝梱於八十六年七月三十一日送抵馬偕醫院，嗣於同年九月二十日晚間十時
      四十分死亡，經檢察官督同法醫師相驗並解剖屍體勘驗結果，認死因為頭部遭
      受撞擊後，造成外傷性顱腦部創傷，經開顱手術後，仍產生腦水腫及雙側大腦
      之鉤迴及小腦扁桃體疝脫，導致腦死，且經法務部法醫研究所於上訴審時函覆
      指稱該種傷害屬於一種頭部加速度撞擊硬物之傷害，有馬偕醫院之顏朝梱病歷
      、相驗屍體勘驗筆錄、相驗屍體證明書、驗斷書、臺灣高等法院檢察署法醫中
      心（八六）乙○醫鑑字第０七七０號鑑定書及法務部法醫研究所八十八年七月
      九日法醫所八八文理字第七六一號函在卷可稽（相驗卷第六三至一０二、七、
      十二、十四至二十、五十至六二；上訴卷第一一四頁）。惟查，該鑑定結果，
      僅足以證明顏朝梱之死亡原因係緣於「頭部遭受撞擊後，造成外傷性顱腦部創
      傷」之事實，然顏朝梱身體之傷害是否肇因於被告駕駛營業用大客車撞擊所致
      ，仍應依積極證據佐證。
    (二)經法醫師相驗顏朝梱屍體結果，其屍體右後頭部開刀已癒合，身體其他部位均
      無異狀，有卷附驗斷書可憑（相驗卷第十六至二十頁），嗣經解剖，確認主要
      傷害在頭，身體其他部位並未發現有肉眼可辨識之傷害，其頭部顱頂無骨折，
      打開顱腔，發現右後頂、顳及枕，有局部硬腦膜下出血及蜘蛛膜下腔出血，有
      約五西西的血塊，為陳舊的血塊，在右頂、枕部及右下額葉底部均有局部蜘蛛
      膜下腔出血，右下額葉底部處還有一處陳舊、已軟化的腦挫傷出血性病灶，該
      顱腦部之傷害為鈍力撞擊傷害，非打擊性創傷，致命傷，經綜合解剖及病理檢
      查結果，死者右側顱腦部創傷，經開顱手術，仍產生腦水腫及雙側大腦之鉤迴
      及小腦扁桃體的疝脫，導致腦死（相驗卷第五五、五九頁）。而依被告所為供
      述，渠當時係沿中山北路由北往南方向行駛，然顏朝梱當時係站於公車停靠站
      處所，亦據證人簡瑜慧於本院上訴審時到庭具結證述明確（上訴卷第九三頁）
      ，是依卷附道路交通事故調查報告表所附現場圖（偵查卷第十頁反面），顏朝
      梱於被告所駕駛公車抵達前，其身體係呈面朝東、右側朝南及左側朝北狀態，
      被告駕駛營業用大客車由北往南行駛，所駕駛車輛並無直接撞擊顏朝梱身體右
      側頭部之可能，而依卷附馬偕醫院顏朝梱急診病歷記載，顏朝梱於送抵醫院時
      右手有一‧五㎝×０‧三㎝、一‧五㎝×０‧三㎝及一‧五㎝×０‧三㎝傷害
      （上訴卷第五二、五三頁），嗣經法醫師於檢驗及實施解剖，顏朝梱身體其他
      部位亦無受傷，則亦難證明顏朝梱係身體左側先受公車撞擊之後，始倒地造成
      其右側頭部因碰撞而造成傷害之結果。是依前述顏朝梱身體受傷部位與被告所
      駕駛車輛行進方向，顏朝梱身體所受傷害是否由被告駕駛大客車所造成，自非
      無疑。
    (三)法醫中心固於右揭鑑定書記載「案情摘要：死者顏朝梱，男六十四歲，於民國
      八十六年七月三十一日下午十二時十分許，在臺北市○○○路○段五十六號，
      被甲○○所駕駛的三重客運公車撞倒，經路人送往馬偕醫院救治，發現有顱內
      出血，不幸於民國八十六年九月二十日下午二十二時四十分死亡，前後共經歷
      一個月又二十天。」、「五參考資料：‧‧‧3.死者於開顱術後第四天曾清醒
      ，當時告訴家人被公車撞到並說有撞到右肩部。」、「六對死者死亡之看法：
      ‧‧‧3.死者的頭部創傷為撞擊性傷害，非打擊性傷害，應與被公車撞擊有關
      。」、「鑑定結果：‧‧‧；其死亡方式為意外，與一個多月前車禍有因果關
      係。」（相驗卷第五三至六二頁）。然查，右揭法醫中心查係為解決國內長期
      以來欠缺法醫專責機構，經法務部依七十九年全國治安會議的決議，於研擬「
      法務部法醫研究所組織條例」草案同時，以臨時任務編組方式在臺灣高等法院
      檢察署暫設，掌理死因鑑定相關業務，然法醫師既係就解剖屍體之所見，憑藉
      所具有之特別知識為死亡原因之判斷，而人證所為陳述與事實是否相符，尚需
      賴法院依法調查審理，始足採為認定事實之基礎，該部分既非屬法醫師專業知
      識之範疇，如該人證部分尚有疑義，尚難遽依鑑定人就專業知識以外事項之綜
      合意見，為認定事實之依據。經查，依法醫中心鑑定時所參考相驗卷宗（臺灣
      臺北地方法院檢察署八十六年度相字第八０一號）內資料，其中顏朝梱之女顏
      素禎於警詢時陳稱「我父親係於7.時１０分許，北市○○○路○段五六號
      前，遭三重客運甲○○所駕駛之公車擦傷，至9.20.終因傷重不治死亡。」，
      並於偵查中指稱「在7.中午，我父親從馬偕醫院拿糖尿病的藥，要搭三重
      客運公車回家，結果在中山北路二段的公車站牌，被甲○○所開的公車撞到，
      有路人報警，送我父親到馬偕醫院，到下午二點半，我們家人趕到急診室，當
      時醫生說有人說我父親是中暑，結果只在觀察我父親，後來我家人要求，才做
      電腦斷層，發現顱內出血，立刻決定開刀，就送往淡水馬偕，開完刀後四天，
      我父親有醒過來，說是被公車撞到，但醒過來後的第三天又昏迷，並發高燒，
      又引發肺炎，我父親也有說他右肩部份被公車撞到，一直拖到９月日我父親
      過世。」、「我認為我父親是被甲○○所開的公車撞到才會死亡。」（相驗卷
      第五頁、第八頁正反面）。是依顏素禎前於警詢及偵查中所為指述，其於顏朝
      梱在右揭處所倒地時並未在場，是其所為顏朝梱被公車撞擊乙節，並非基於其
      親見親聞之事實所為陳述；又顏素禎所指顏朝梱於開完刀後四天曾醒過來並表
      示遭被告撞及右肩，再於三天後又陷昏迷部分，當時顏朝梱亦非處於瀕臨死亡
      狀態而為陳述，且所稱右肩遭撞擊乙節，復與右揭急診病歷及勘驗屍體之卷證
      資料不符，是則顏素禎於警詢、偵查中所為陳述，本不得援為認定被告有無駕
      駛公車撞擊顏朝梱之依據，從而法醫中心採用顏素禎之陳述並綜合勘驗屍體之
      所見，而認定造成顏朝梱身體傷害之原因，即有未合。
    (四)法務部法醫研究所曾於八十八年七月九日以卷附右揭函件回覆本院上訴審指稱
      「1.死者頭部之撞擊性傷害，主要分佈於頭部右側部，屬於頭部側面撞擊型態
      的傷害，而非一般老人家跌倒時常見的後腦撞擊性傷害。2.此種傷害亦屬一種
      頭部加速度撞擊硬物的傷害，常會有嚴重的後果，與一般跌倒所致的後腦部傷
      害有所不同。3.基於以上理由，無法認定死者頭部傷害為一般老人家跌倒時常
      見的後腦部撞擊性傷害。」，且證人即馬偕醫院醫師蔣明富，於上訴審時到庭
      具結證稱死者當時左側腦骨骨折，其所受之傷，應該是很大外力造成，不可能
      是老人家不慎跌倒所造成（上訴卷第四四頁反面）。然查，顏朝梱係右側頭部
      受傷害，其餘部分並無異常，業經相驗及解剖屍體勘驗明確，證人蔣明富上開
      證詞中所指當時顏朝梱左側腦骨骨折，核與事實並不相符。至於上開函覆內容
      與證人蔣明富雖均指稱顏朝梱受傷情形與一般老人家跌倒後之情形並不相同；
      然查，據證人簡瑜慧於上訴審時具結證稱「我在東南旅行社前等三重客運紅二
      路公車，當時我排在後面，老先生排在前面，我聽見有人說老先生倒下去，好
      像是中暑。」、「老先生倒下，公車才來，約相距老先生有一公尺，他仰躺在
      人行道邊馬路上。」、「公車司機未撞倒老先生，他下車後抱老先生至路邊，
      並報警，他留下我的電話當目擊證人，以免被冤枉。」、「老先生倒下後，公
      車才到。」、「我不知道老先生怎樣摔倒，沒看見，看到時，他已倒在路上，
      很多人圍觀，我才過去看。」（上訴卷第九二頁反面至九三頁反面）、「我在
      騎樓，老先生倒下去我未看到，我在後面，公車進來時我有看到，我聽人說老
      先生倒下去了，當時車尚未來，後來車由遠處來，我過去看，一群人圍著老先
      生，老先生腳朝著公車。」、「我確定老先生倒下去時，車尚未來。」、「我
      看司機下車把老先生扶起來，靠在樹邊，並幫其抓痧。」、「因司機請求留下
      電話，怕以後有事，可找人作證，當時警察有來，我們也告訴警察不是司機撞
      的。」（同上卷第一四五頁正反面），是核證人簡瑜慧所為證述，亦明確指稱
      顏朝梱於被告所駕駛大客車抵達站牌前業已倒地。又卷附現場處理之警員蔡仁
      全於八十六年七月三十一日十三時三十分在馬偕醫院所製作之現場談話記錄表
      載稱「該當事者（指死者）因有糖尿病在身，無法詳細說出電話及肇事經過，
      據現場目擊者楊小姐指出該乘客欲搭公車，當時所有人都在紅磚人行道等車，
      只有該行人下了路緣，等公車靠站時，該乘客可能因公車接近而嚇到後則自行
      摔倒，而公車並未撞上該乘客。」（偵查卷第九頁），且證人蔡仁全於上訴審
      調查中亦到庭證稱「對，我用電話與其聯絡，他說公車並沒撞倒被害人。」（
      上訴卷第十八頁反面）等語，該談話內容固言及顏朝梱因遭靠近站牌之公車嚇
      到而倒地，然據證人楊明珠於上訴審時具結證稱「當時我在找公車站牌，尚未
      走到三重客運站牌，後來看見紅二線公車，我就追著跑，當我跑到時，老先生
      已倒在地上，當時公車在老先生右前方，距離沒多遠，約二公尺。」、「老先
      生如何跌倒我不知道，但一起等公車的人有說公車並沒撞倒他。」、「（公車
      有無撞倒人？）我沒看見。」、「老先生是跌倒在馬路上，靠人行道的地方。
      」、「他是仰躺著，並沒有說話，我們尚將其扶到旁邊。」、「當時有人高喊
      要叫司機煞車，車子於傷者前煞住。」、「事發後有二警員來，當場的人都告
      訴警員車沒撞倒人。」、「因當時乘客都說願幫司機作證他沒撞倒人，所以留
      電話給司機。」、「當時無其他公車到站。」等語（同上卷第一０三頁至一０
      四頁反面），證人楊明珠既業陳明伊並未目睹顏朝梱倒地之經過情形，則其於
      警員電話詢問時所指顏朝梱因遭靠近站牌之公車嚇到而倒地，或係基於個人猜
      測，或為聽聞在場其他之人轉述，然既非證人楊明珠基於親自見聞所為陳述，
      自不得擷取上開現場談話紀錄部分記載，遽認顏朝梱之倒地與被告駕駛大客車
      靠近之事實有關，況查證人簡瑜慧、楊明珠上開證詞，均未指稱被告駕駛大客
      車曾經撞及顏朝梱，自難認被告所為並未撞到顏朝梱之辯解有何不實之處。是
      則法醫研究所前開函覆內容與證人蔣明富意見所稱顏朝梱受傷與一般老年人跌
      倒所造成情形不符，然尚難憑此即認顏朝梱之倒地必定係緣於被告行為所致。
    (五)卷附八十六年七月三十一日馬偕醫院顏朝梱急診病歷、護理紀錄，雖分別記載
      「主訴：走路被公車撞」、「‧‧‧被公車撞，故由一一九抬入本院求治‧‧
      ‧衛教守衛先生聯絡family中。」、「意識狀態清醒」（上訴卷第五二、五四
      頁）。雖在急診病歷上記載「主訴：走路被公車撞」之護士即證人丙○○於本
      院到庭具結證稱「通常是有人告訴我們，我們才會這麼寫。但這件時間太久，
      什麼人告訴我的，我記不起來了。」等語（本院卷第七三頁）；然據證人即記
      載急診護理記錄之護士劉香琪於上訴審到庭具結證稱「（你記載被公車撞是依
      據何記載）是問病人或其家屬所言。」、「（記錄上有記載請守衛聯絡家屬中
      ）對，應該是還沒到。」、「（主訴欄是否問病人後才寫）對。或由其家屬說
      給我們寫的，若是一一九送來，一一九人員會告訴我們，我會記載一一九人員
      告知，若都不明瞭，我們會寫我們所看到的狀況，至於發生原因，我們就不寫
      了。」、「（你能否判斷當時是一一九人員告訴你的或病患告訴你的）此案我
      已沒印象，且依此記載，雖是一一九人員送進來，病人神智清楚，依我做（法
      ），若病人清醒，我會問病人。」（上訴卷第八六至八七頁），並於更(一)審證
      稱「（走路被公車撞，故由一一九抬入本院求治之記載係根據什麼而記載）病
      人告訴我們的。」、「（此時病人意識是否清楚）病人的意識是清楚的。」、
      「（是否看到首頁主訴如此記載才於護理紀錄上如此記載）不是，是我自己訊
      問病人的。」、「（本件護理紀錄之記載之依據為何）我對這個病人沒有印象
      ，今天我所回答的是依據護理紀錄來做回答，護理紀錄是當時我所看到及病人
      所說的話而做的記載。」（更(一)卷第四九、五十、五三頁），且證人戊○○亦
      於本院準備程序到庭證稱「我與我母親同時到。」、「我們有接電話說我父親
      出車禍，在馬偕醫院急診室叫我們過去，我們就至醫院，打電話的人並沒有說
      他是誰。」、「我到醫院後我去看我爸爸，我爸爸說他頭很痛，說他被公車撞
      到。」等語（本院卷第三四頁），雖均一致指稱顏朝梱於清醒狀態下曾告知遭
      公車撞到。惟按被害人無瑕疵之指述，猶須就其他方面調查又與事實相符，始
      足採為科刑之基礎（最高法院六十一年度臺上字第三０九九號判例意旨參照）
      ；經查，據證人蔡仁全於上訴審時證稱：在醫院時顏之神智還算清醒，問他名
      字，他還能回答，但問他事發經過，他都不語，有問如何受傷，但他沒回答等
      語（上訴卷第十九頁），且顏朝梱之配偶丁○○於上訴審亦稱：伊於下午二時
      三十分去醫院，見顏朝梱右臉均發黑腫大，並說頭很痛，就昏過去，並沒告訴
      伊車禍如何造成的，亦沒再醒來等語（上訴卷第二十頁），足徵顏朝梱於送抵
      醫院時精神並非處於十分良好之狀態，又縱其向證人劉香琪、戊○○所為右揭
      述係於回復清醒之狀態下所言，然依諸右揭相驗、解剖鑑定結果與證人簡瑜慧
      之證詞，並無積極證據足以證明其確曾遭被告駕駛大客車撞及，自難專憑顏朝
      梱該部分指述為不利於被告認定之依據。
    (六)被告於警詢中供稱「我駕駛車號ＦＥ─一七五號營業大客車沿中山北路北往南
      方向慢車道行駛，行經中山北路二段五十六號前，並已靠站停妥，供乘客上車
      時，突聽見上車乘客叫我說：『司機，有一老年人昏倒在車邊』，之後我便下
      車察看。」、「當時我在停車時，並未發現有人在車前，俟我停好車，乘客上
      車時，才有人跟我說，車旁照後鏡下，倒了一個人，我才下車查看。」（偵查
      卷第三頁、第四頁反面），嗣於上訴審時供稱「（你於開車進站有無見一個人
      躺在馬路邊）沒有。」（上訴卷第一０四頁），雖與證人簡瑜慧所為顏朝梱於
      公車進站之前已倒下及證人楊明珠所稱公車於顏朝梱前煞停之陳述不符，又告
      訴人於偵查中雖以提出被告所駕駛車號ＦＥ─一七五號營業大客車顯示車頭右
      前側保險桿上方有凹陷情形之照片，認該處即係撞擊點（偵查卷第二十一頁）
      ，而主張被告所駕駛車輛確有撞及顏朝梱。然查，關於前開車輛該凹痕部分，
      被告於原審業指稱係前一位司機留下（原審卷七十一頁），證人即警員蔡仁全
      於上訴審亦證稱：事發時有檢查被告的車，沒有發現新造成的撞痕（上訴卷八
      十八年三月十二日訊問筆錄），且警製之道路交通事故補充資料表亦載稱大客
      車無明顯撞痕（偵卷第十一頁），告訴人所提出顯示車頭右前側保險桿上方凹
      陷之照片，尚難憑為被告駕駛車輛確有撞擊顏朝梱之佐證；再查，依勘驗顏朝
      梱屍體之結果，並不能證明被告於由北往南行進當中曾經撞及顏朝梱，則被告
      於抵達站牌之前有無見到顏朝梱倒地，與本件被告究竟有無過失肇事致撞擊顏
      朝梱之待證事項，並無必要之關連性，自不得因被告駕駛大客車靠近站牌前未
      注意顏朝梱是否已倒地，認其駕駛大客車時有疏於注意情事，或其所為該部分
      陳述與事實不符，而為不利於被告認定之依據。
    (七)依卷附臺北市車輛行車事故鑑定委員會八十七年三月二十四日北鑑審字第０三
      八九號鑑定意見書、及臺北市政府交通局八十七年七月四日北市交四字第八七
      二二０三三二００號函附之八十七年六月二十九日北市交鑑意字第五一三六號
      臺北市車輛行車事故鑑定案件覆議意見書，雖均認被告駕駛營業大客車有行車
      疏忽之情事。惟查其鑑定均以前開臺灣高等法院檢察署法醫中心所為「死者係
      因頭部遭受撞擊後，造成外傷性顱腦部創傷，其死亡與被公車撞擊有因果關係
      」之鑑定意見為前提，是如無從認被告所駕公車曾撞及死者，則該鑑定之基礎
      即不存在，是自無從執上開臺北市車輛行車事故鑑定委員會之鑑定意見書及臺
      北市政府交通局覆議意見書，而認被告所駕公車確有撞及死者，並認被告為有
      過失。
    (八)證人戊○○於本院準備程序雖稱「後來被告過來問我說是否為顏朝梱的女兒，
      我說是，他說他也是領薪水階級，他會負責，他也希望老先生沒有事情，後來
      他陪我們去做電腦斷層，報告出來發現我父親顱內出血，要緊急動手術，手術
      後可能會成為植物人，當時聽報告時，被告有在場聽，後來我們去處理一些手
      續，回來後被告就不見了。」、「（這個過程中，被告有無提到車禍如何發生
      ）沒有，他只有一直重複說對不起、對不起，他會負責到底。」（本院卷第三
      四、三五頁），然被告所為上開表示，並非對駕車肇事過程所為陳述，與犯罪
      構成要件相關事實無關，本件既無積極證據足以證明被告確有駕駛大客車撞擊
      顏朝梱之行為，則亦不得執此為認定被告犯罪事實之依據。
    綜右理由，公訴人所提出之證據均不足以證明被告確有公訴人所指疏於注意減速
    慢行或車前狀況而因業務過失致顏朝梱死亡之行為，而關於顏朝梱送醫過程情形
    ，本院前審就於八十六年七月三十一日有無員警騎乘機車前往臺北市○○○路○
    段五十六號前處理交通事故乙節函詢臺北市政府警察局中山分局，據該局函覆稱
    ，該資料因納莉風災致內部公文泡水，不堪辨識而銷毀，其中包含八十六年度之
    工作紀錄簿，目前已無法查明係何警員前往處理（更(二)卷第十六頁），而救護車
    之救護人員吳主偉，亦於本院前審時證稱因時日久遠，已不復記憶等語（更(二)卷
    第二三頁），且經法院調查結果，亦無其他積極證據足以證明被告確有公訴人所
    指之業務過失致人於死之行為，應認被告犯罪尚屬不能證明。
四、原審未予詳查，遽認被告確有業務過失致顏朝梱死亡之行為，而予以論罪科刑，
    自有未合。被告否認犯罪而提起上訴，為有理由，應由本院將原審判決撤銷，並
    改為被告無罪之諭知。
據上論斷，應依刑事訴訟法第三百六十九條第一項前段、第三百六十四條、第三百零
一條第一項判決如主文。
本案經檢察官吳慎志到庭執行職務
中    華    民    國      九十三      年      五      月     二十五     日
                            臺灣高等法院交通法庭
                                審判長法  官  許  國  宏
                                      法  官  洪  光  燦
                                      法  官  林  勤  純
右正本證明與原本無異。
檢察官如不服本判決應於收受送達後十日內向本院提出上訴書，未附理由時應於提起
上訴後十日內向本院補提上訴理由書（均應按被告人數提出繕本）。
被告不得上訴。
                                      書記官  葉  瑩  庭
中    華    民    國      九十三      年      五      月     二十五     日
